【裁判字號】    95,台上,302
【裁判日期】    950223
【裁判案由】    損害賠償
【裁判全文】
最高法院民事判決              九十五年度台上字第三０二號
    上  訴  人  乙○○
                        巷22之1號（送達處所台北市內湖區
                        ○○路.
    訴訟代理人  吳發隆律師
    被 上訴 人  崇佑建設股份有限公司
    兼上列一人
    法定代理人  甲○○
上列當事人間請求損害賠償事件，上訴人對於中華民國九十三年
八月四日台灣高等法院第二審判決（九十三年度上字第九０號）
，提起上訴，本院判決如下：
    主  文
原判決廢棄，發回台灣高等法院。
    理  由
本件被上訴人主張：兩造於民國八十九年六月二十七日，就坐落
台中市○○路三一、三三、三五、三七號等四戶店面、與三三號
底層之一及之二地下室二戶、三三號八樓之三住家一戶房屋，及
其基地持分成立買賣契約。嗣因清償債務方式發生爭議，兩造遂
於八十九年十二月三十日就買賣價金及兩造間其餘債權債務之清
償給付方式達成協議，並簽立和解契約書。依和解契約書第三條
約定，自九十年一月二十七日起，上開八樓房屋部分之銀行貸款
本息均應由上訴人負責繳付。但上訴人自九十一年二月二十七日
起，即未依約履行。經伊催告履約，上訴人均置之不理，嗣貸款
銀行荷商荷蘭銀行股份有限公司（下稱荷蘭銀行）聲請台灣台中
地方法院（下稱台中地院）九十一年度執字第一七八四五號執行
事件拍賣，算至九十二年四月十五日止之利息與違約金分配後，
尚欠貸款金額新台幣（下同）五百八十三萬五千四百一十六元未
清償。伊乃以起訴狀繕本之送達，催請上訴人於七日內，依約向
荷蘭銀行清償貸款金額五百八十三萬五千四百一十六元及其利息
（按年息百分之七．七七計算）與違約金（按年息百分之一．五
五四）。如上訴人仍置之不理，則併以該訴狀為解除上開房地買
賣契約之意思表示。又因上訴人不依約履行，致系爭房地被拍賣
，乃可歸責於上訴人之事由，致給付不能，伊已免除給付義務，
亦得依法解除系爭買賣契約。而系爭房地買賣契約既經解除，自
得請求上訴人賠償損害。爰依債務不履行之法律關係，先位聲明
求為命上訴人給付被上訴人甲○○五百八十三萬五千四百一十六
元及自九十二年四月十六日起至清償日止，按年息百分之九‧三
二四計算之利息（即以年息百分之七‧七七計算之利息與以年息
百分之一‧五五四計算之違約金）；備位聲明求為命上訴人給付
被上訴人二人五百八十三萬五千四百一十六元及自九十二年四月
十六日起至清償日止，按年息百分之九‧三二四計算之利息（即
以年息百分之七‧七七計算之利息與以年息百分之一‧五五四計
算之違約金）之判決等語（原審維持第一審判准被上訴人甲○○
關於先位聲明之請求，上訴人就其敗訴部分聲明不服）。
上訴人則以：兩造訂立前述房地買賣契約後，因另有諸多債權債
務關係存在，經會算結果成立和解，伊僅需給付被上訴人五百六
十八萬元即足。和解後，伊已陸續支付被上訴人七百十二萬三千
八百二十五元，並代償票款四十二萬八千五百元，合計為七百五
十五萬二千三百二十五元，但被上訴人仍未移轉系爭房地所有權
予伊，復因欠繳大樓管理費及信用卡費用，致系爭房地遭大樓管
理委員會及債權銀行聲請查封，而無法辦理所有權移轉過戶予伊
，更未將房內鑰匙交付伊，致伊根本無從使用系爭房屋。再者，
被上訴人對荷蘭銀行所積欠貸款，本即與伊無涉；尤以被上訴人
就伊所溢付高達一百八十七萬二千（上訴人誤載為三千）三百二
十五元之款項，竟擅自挪用他處而拒不依約持以清償對荷蘭銀行
之貸款，致系爭房地遭荷蘭銀行聲請法院強制執行拍賣，係可歸
責於被上訴人之事由所致，非可歸責於伊，伊確無違約之情事。
何況，被上訴人之催告不合法，自不生解除契約之效力等語，資
為抗辯。
原審維持第一審所為上訴人敗訴之判決，駁回其上訴，無非以：
本件被上訴人主張之上開事實，已據其提出不動產買賣契約書、
和解契約書為證，並向台中地院調取九十一年度執字第一七八四
五號強制執行案卷查閱無訛，復有荷蘭銀行陳明於強制執行後被
上訴人仍欠上開金額之陳明狀可稽。且訴訟中，被上訴人崇佑建
設股份有限公司已將各項契約權利均移轉予被上訴人甲○○，並
知會上訴人，上訴人對上開事實俱不爭執。查依兩造簽立之和解
契約書第一條約定，上訴人應給付被上訴人五百六十八萬元，另
應負責繳付銀行貸款，而依貸款之荷蘭銀行繳款資料所示，自九
十年一月二十七日起至九十一年二月二十七日止，應繳本息等共
計一百十六萬五千一百六十五元七角（第一審少算三．五元）；
而依上訴人提出之匯款單，自九十年五月三十一日起至九十一年
二月十六日止，總計匯予被上訴人固達七百十二萬三千七百零五
元，但被上訴人主張其中之一百八十七萬元為其向上訴人之借款
，應認被上訴人此部分之主張為真正。又有關以王薇婷名義之匯
款金額合計僅九十一萬八千九百一十元而已，不能證明係王薇婷
與被上訴人間之債權債務關係。上訴人主張之匯款，經扣除非買
賣契約或和解契約所包含之款項後，上訴人歷次所匯款總額僅為
五百二十五萬三千七百零五元，尚不及和解契約第一條所約定五
百六十八萬元之數，遑論和解契約第三條之銀行貸款，是被上訴
人主張上訴人違約未付款，應屬可採。上訴人抗辯其已支付超過
約定之金額云云，委不足採。另依系爭和解契約書第三條之約定
，銀行貸款之本息既由上訴人負責繳付，其真意應係直接由上訴
人向銀行負責繳付，並非上訴人將款交付被上訴人，再由被上訴
人向銀行繳交，上訴人抗辯其已將款交付被上訴人，係被上訴人
未將款向銀行繳交以清償貸款，而移作他用，致被銀行聲請查封
拍賣，屬可歸責於被上訴人之事由云云，亦不足採。何況，上訴
人並未依和解契約履行其付款之義務，所付款項尚有不足，亦無
「溢付」款項供被上訴人用以繳交銀行之貸款，是其此部分之抗
辯，亦非可採。又系爭房屋遭拍賣，實係上訴人未履行和解契約
所致，並非他債權人聲請假扣押所造成。茲因系爭房屋遭拍賣而
貸款仍未全數清償，全係因上訴人未依約履行所致，則上開欠額
即屬因上訴人未履行債務所造成損害。從而，被上訴人甲○○依
債務不履行損害賠償之法律關係，請求上訴人給付五百八十三萬
五千四百一十六元及自九十二年四月十六日起至清償日止，按年
息百分之七‧七七計算之利息，及按年利率百分之一‧五五四計
算之違約金（即先位聲明），自屬依法有據，應予准許等詞，為
其判斷之基礎。
惟按對於一人負擔數宗債務，而其給付之種類相同者，如清償人
所提出之給付，不足清償全部債額時，由清償人於清償時，指定
其應抵充之債務；民法第三百二十一條定有明文。清償人如不為
前條之指定者，依下列之規定，定其應抵充之債務：一、債務已
屆清償期者，儘先抵充。二、債務均已屆清償期或均未屆清償期
者，以債務之擔保最少者，儘先抵充；擔保相等者，以債務人因
清償而獲益最多者，儘先抵充，獲益相等者，以先到期之債務，
儘先抵充。三、獲益及清償期均相等者，各按比例，抵充其一部
；復為同法第三百二十二條所明定。查本件被上訴人係以上訴人
自九十一年二月二十七日起，未依系爭和解契約書第三條約定，
繳付銀行貸款本息，經貸款銀行聲請法院強制執行拍賣系爭房地
分配價金後，尚有貸款餘額未償，而受有損害為由，依債務不履
行之法律關係，請求上訴人賠償其損害，並非依該和解契約書第
一條之約定有所請求（見一審卷第五－六頁）。而觀系爭和解契
約書第一條之內容，已就其價金約定有給付之方式，再與第三條
約定內容對照觀之，足認系爭和解契約書第一條所定上訴人應給
付之金額，應不包含第三條所定應由上訴人負責繳付之貸款本息
。則上訴人抗辯兩造成立上開和解後，伊僅需給付被上訴人五百
六十八萬元即足云云，固無可採。但依上訴人提出之匯款資料（
影本－外放），其匯入荷蘭銀行松山分行之九筆款項合計七十四
萬一千六百二十元（其中包含以王薇婷名義所匯之三筆款合計為
二十五萬三千五百十元），均係匯入被上訴人甲○○在該分行開
立之0000000000號帳戶內，並由該分行於同日就該帳
戶扣取，為被上訴人所自承（見一審卷第五一頁），復有其提出
之該銀行入帳扣款證明（影本－外放）可證，足見上訴人向荷蘭
銀行繳付之系爭貸款本息，並非「直接」匯付貸款之荷蘭銀行。
再觀系爭和解契約書第三條之內容，亦無約明上訴人應「直接」
向荷蘭銀行繳付該貸款本息，何況，向該銀行貸款者非上訴人，
其何能直接匯付該銀行？原審認上開約定之真意，係上訴人「直
接」向荷蘭銀行繳付貸款本息，殊與上訴人於上開期間繳付貸款
本息之方式不符，亦與系爭和解契約書第三條約定之文義不合。
則上訴人抗辯上開約定，係就系爭貸款債務承擔責任歸屬為約定
，並非約定其債務之清償方式乙節，是否無可採信，非無研求之
餘地。再者，上訴人匯入被上訴人甲○○上開帳戶之款額，尚不
足荷蘭銀行繳款明細表所列自九十年二月二十七日起至九十一年
二月二十六日止之繳款合計為一百十六萬五千一百六十五元八角
二分（見一審卷第六八－六九頁）之金額，則上訴人匯給被上訴
人甲○○在其他金融機構帳戶之款額，應有一部分存入該帳戶以
供荷蘭銀行扣取該期應繳之貸款本息。又系爭和解契約書第一條
雖已約定買賣價金之給付方式，但依嗣後上訴人匯款及被上訴人
又自承收受上訴人所匯之款項（見二審卷第四一頁）之情形觀之
，兩造間顯已非純然依第一條所約定之方式付受買賣價金，復因
該買賣價金之付款期限不明，致與上訴人依第三條約定所匯給被
上訴人之貸款本息金額難予區分，而上訴人又迭次抗辯被上訴人
收受其匯款後，竟不繳付荷蘭銀行之貸款本息等語，是否為民法
上開規定法定抵充順序之抗辯？所可抵充之系爭貸款本息究為若
干？攸關上訴人就系爭房地被貸款銀行聲請強制執行拍賣有無可
歸責之事由。因此，上訴人既抗辯直接匯入被上訴人甲○○在荷
蘭銀行松山分行以外之其他金融機構（如原判決附表所示）帳戶
內之金額已達六百三十八萬二千零八十五元，並提出國內匯款申
請書等（均影本）為證（見外放被證一），被上訴人雖否認其中
之一百八十七萬元為兩造和解契約之給付款，並提出面額各為五
十萬元之支票影本四紙及存摺影本一紙為證（見外放原證五、五
－一），然該四紙支票之金額合計並非一百八十七萬元，而上訴
人又抗辯被上訴人另取回面額一百萬元之支票（見一審卷第六一
、七一頁），並提出訴外人王薇婷在華南商業銀行南京東路分行
開立之活期儲蓄存款存摺（影本）為佐（見外放被證四），究竟
上情與本件兩造間約定應付款項之關聯性如何？涉及上訴人已付
之款額究為若干？自有詳為調查審認之必要。另上訴人復抗辯曾
代償票款四十二萬八千五百元（見一審卷第二四頁；二審卷第二
四頁），並提出支票（影本）二紙為證（見外放證物被證二），
事關上訴人已否付清約定款項甚鉅，原審未於判決中詳敘不足採
之理由，徒以上開理由認上訴人抗辯之匯款金額，扣除被上訴人
否認之金額後，尚不及系爭和解契約書第一條所定之金額，遽認
上訴人之抗辯不可採，並為其不利之認定，亦有判決不備理由之
違法。上訴論旨，指摘原判決為不當，求予廢棄，不能認為無理
由。
據上論結，本件上訴為有理由，依民事訴訟法第四百七十七條第
一項、第四百七十八條第二項，判決如主文。
中    華    民    國  九十五  年    二    月  二十三  日
                      最高法院民事第八庭
                          審判長法官  朱  建  男
                                法官  顏  南  全
                                法官  許  澍  林
                                法官  鄭  傑  夫
                                法官  蘇  清  恭
      本件正本證明與原本無異
                                      書  記  官
中    華    民    國  九十五  年    三    月    八    日
                                                Ｒ


司法院資訊處製作；財團法人民間司法改革基金會備份。
